【裁判字號】    91,上易,300
【裁判日期】    920716
【裁判案由】    侵權行為損害賠償
【裁判全文】
臺灣高等法院臺中分院民事判決        九十一年度上易字第三○○號
      上訴人即附
      帶被上訴人  戊○○
      附帶上訴人  丙○○
                  甲○○
                  丁○○
                  乙○○
右當事人間請求侵權行為損害賠償事件，上訴人對於中華民國九十一年七月四日臺灣
南投地方法院九十一年度訴字第一０一號第一審判決提起上訴，被上訴人並為附帶上
訴，本院判決如左：
      主      文
上訴及附帶上訴均駁回。
第二審訴訟費用由兩造各自負擔。
      事      實
一、上訴人之上訴聲明求為判決：(一)原判決關於命上訴人給付被上訴人丙○○超逾新
    臺幣貳拾萬元、被上訴人甲○○超逾新臺幣貳拾萬元、被上訴人丁○○超逾新臺
    幣貳拾伍萬貳仟玖佰元、被上訴人乙○○超逾新臺幣貳拾萬元等部分廢棄。(二)右
    廢棄部分，被上訴人在第一審之訴駁回。(三)第一、二審訴訟費用除確定部分外由
    被上訴人等負擔。對被上訴人附帶上訴之答辯聲明則為：(一)附帶上訴駁回。(二)附
    帶上訴訴訟費用由附帶上訴人負擔。其陳述略以：
  (一)被上訴人主張上訴人於八十九年二月三日上午九時八分許，駕駛無牌拼裝車，沿
    南投縣名間鄉○○路自南投市往名間鄉方向行駛，經南投縣名間鄉○○路二二○
    號名間國小前，疏於注意，擦撞右側陳秀桃騎乘之ＵＢＫ－四五九號機車，致陳
    秀桃人車倒地後，因頭蓋骨破裂當場死亡。惟案發當天警方即通知被上訴人甲○
    ○及證人洪傳勝、陳宜達等人製作筆錄，而警方亦於八十九年二月十三日持搜索
    票至上訴人家中搜索並製作筆錄，嗣後並於八十九年四月十二日將上訴人移送臺
    灣南投地方法院檢察署偵辦，由於事故當天警方即通知被上訴人等，因此本件被
    上訴人之請求權應已罹於時效。
  (二)本件並無上訴人肇事之直接證據，證人之證詞皆以事發當時沒有看到其他的車輛
    ，因而認定應係上訴人所肇事。然該交通事故是否與上訴人之駕駛行為有關，仍
    屬無法確定，鑑定報告亦僅推定應係遭外力撞擊所致，證人洪傳勝於車禍發生後
    曾驅車追擊肇事者，惟未追上而作罷，而上訴人所駕駛之拼裝車行進速度很慢，
    且其行經肇事地點後係前往坤泰建材行買水泥，斷無可能追不上上訴人。
  (三)原審判決認上訴人應負損害賠償責任之理由不外以證人洪傳勝及陳宜達於警訊
    中之證詞。台灣省南投縣區車輛行車事故鑑定委員會之鑑定意見以：被害人當
    時騎乘機車於行進中遭受外力擦撞後，因煞車失控滑行撞擊路邊之電線桿而倒地
    之可能性較大。上訴人確實有在車禍發生時間，駕駛一台未懸掛車牌之藍色拼
    裝車行經肇事地點等證據。因而認上訴人應負擔本件侵權行為之損害賠償。但遍
    查全卷，尚無積極證據可資證明本件之交通事故係由上訴人所造成，原審認定上
    訴人之行為係造成本件車禍之主因，顯有誤會。
  (四)原判決以證人洪傳勝證稱：「伊前方行駛一台藍色拼裝車，肇事時係先聽見車子
    與車子發生撞擊之聲音，然後就看見一台機車被撞擊彈起，當時四周並無其他車
    輛行經，碰撞後：：：」、證人陳宜達證稱：「：：：伊聽見碰擊聲時，只看見
    一部拼裝車在前而已，當時車流量很少，該拼裝車前方同時並無其他車輛經過，
    ：：：伊聽見碰撞聲，頭轉向肇事現場時，該拼裝車約距離死者之位置十公尺：
    ：：」。然上揭證人並未親眼目睹上訴人所駕駛之車輛有撞擊被害人，其等皆係
    聽聞有撞擊之聲響，但該聲響究竟係上訴人撞擊被害人之聲音，或係被害人因撞
    擊路面之人孔蓋所引起？原審判決並未詳查，顯然本件車禍之責任歸屬尚有待釐
    清，原判決不無率斷。
  (五)南投縣區車輛行車事故鑑定委員會鑑定結果，亦無法研判上訴人所駕駛之拼裝車
    有與被害人之機車發生實際碰撞，其鑑定意見為：「被害人當時騎機車於行進中
    遭受速度較快之外力擦撞後，因煞車失控滑行撞擊路邊之電線桿而倒地之可能性
    較大：：：亦見不同方向之刮擦痕」，因而該交通事故是否與上訴人之駕駛行為
    有關，仍屬無法確定，鑑定報告亦僅推定被害人應係遭外力撞擊所致，證人洪傳
    勝於車禍發生後曾驅車追擊肇事者，然終因速度追不上而作罷，而上訴人所駕駛
    之拼裝車行進速度很慢，且行經肇事地點後係前往坤泰建材行買水泥，其車亦停
    在建材行，倘證人洪傳勝當天所追擊之肇事者係上訴人，則其不可能追不上之道
    理，因此證人當天所指之肇事者應另有其人。
  (六)被害人係騎輕機車於行進中遭速度較快之車輛撞擊後，煞車失控滑行倒地所致，
    並非遭上訴人撞擊。退萬步言，倘若被害人確實係遭上訴人撞擊所致，則被害人
    顯然騎車未緊靠右邊，被害人騎車應係太靠左邊始遭左邊行駛之車輛撞擊所致，
    故被害人之駕駛行為亦同為肇事之原因。再從被害人受傷之程度觀之，被害人騎
    車行經該肇事地點時，應係車速過快，依物理運動原理，被害人之車速應係頗快
    ，否則輕微之擦痕不可能造成重大傷害，故造成本件車禍事故之原因係被害人騎
    車未緊靠右邊，且車速過快所導致。
  (七)又所謂精神上損害賠償之核給標準必須衡量雙方之資力、身份及加害之程度等客
    觀因素，上訴人因本件交通事故目前正在監執行中，上訴人現階段已無任何收入
    ，反觀被上訴人等皆正值壯年期，有穩定之收入，且有資產，在兩造客觀之條件
    相衡下，原審判決所為慰撫金之給付顯屬過高，衡諸客觀情形本件精神慰撫金應
    各以新臺幣二十萬元為適當，逾此範圍實屬無據。
  (八)本件車禍事故之原因究竟係被害人因不慎撞擊事故現場之方形及圓形人孔蓋，或
    係因他人之撞擊所導致，尚屬無法確定，而證人亦未當場目睹，證人皆以案發當
    時有聽到撞擊聲，然此撞擊聲係被害人自行導致或係遭他人撞擊所致，無從得知
    ，不能僅憑證人之間接證詞即直接推定係上訴人所為，按諸民法第一百八十四條
    第一項前段之規定，侵權行為責任係採過失主義，必須請求權人能證明係上訴人
    之行為所導致，否則請求權無從發生。又縱使本件上訴人有原審判決所認定之侵
    權行為，然被害人因騎車車速過快及未緊靠右側車道亦同為肇事之原因，因此本
    件全部之損害皆由上訴人負擔顯失公平，故依民法第二百一十七條第一項規定過
    失相抵後，依過失比例分攤之賠償額度，上訴人應僅負擔受損害額度之百分之五
    十，始為允當。
二、被上訴人之答辯聲明為：(一)上訴駁回。(二)第二審訴訟費用由上訴人負擔。其附帶
    上訴聲明則求為判決：(一)原判決不利於附帶上訴人之部分廢棄。(二)右廢棄部分，
    附帶被上訴人應再給付附帶上訴人各新臺幣十萬元，並均自民國九十一年三月九
    日起至清償日止，按週年利率百分之五計算之利息。(三)第一審廢棄部分及附帶上
    訴之訴訟費用均由附帶被上訴人負擔。其陳述略以：
  (一)上訴人於八十九年二月三日上午，駕駛其所有之無牌拼裝車，沿南投縣名間鄉○
    ○路自南投市往名間鄉方向行駛，於同日上午九時八分許，行經南投縣名間鄉○
    ○路二二○號名間國小前，原應注意汽車行駛時，駕駛人應注意車前狀況及兩車
    併行之間隔，並隨時採取必要安全措施，而依當時情形，並無不能注意之情事，
    詎其竟疏於注意，擦撞當時騎乘於其右側由被上訴人之母陳秀桃騎乘之ＵＢＫ－
    四五九號之機車，致陳秀桃人車倒地後，因頭蓋骨破裂當場死亡，上訴人於肇事
    後，非但未停車採取救護之必要措施，竟逕自駕車逃逸，嗣經警循線查知上情。
  (二)被上訴人丙○○、甲○○、丁○○、乙○○為死者之子、女，突聞惡耗，莫不悲
    痛不已，迄今仍難回復，所受精神上之痛苦難謂不輕，因此各請求上訴人賠償非
    財產上之損害五十萬元。另被上訴人丁○○因被害人陳秀桃死亡而支出殯葬費十
    萬五千八百元，自得請求賠償。
  (三)上訴人於八十九年二月三日肇事逃逸後，經檢警二個月餘之查詢，始得知上訴人
    為肇事嫌疑人，至八十九年四月十五日警方始將上訴人移送臺灣南投地方法院檢
    察署偵辦，被上訴人於八十九年九月二十一日經檢察官傳喚到庭時始確知上訴人
    為肇事者，是被上訴人提起本訴時，尚未罹於時效。
  (四)原審斟酌實際情況及兩造之身分、地位、經濟狀況、被上訴人所受精神痛苦及上
    訴人於肇事後逃逸等一切情況，判決上訴人應給付被上訴人丙○○、甲○○、丁
    ○○、乙○○之精神慰撫金各四十萬元，固非無據。惟事故發生迄今已三年有餘
    ，上訴人仍砌詞以辯，無悔悟之心，原審判命給付各四十萬元，顯然稍低，爰提
    起附帶上訴，應命附帶被上訴人再給付附帶上訴人各新臺幣十萬元及其法定遲延
    利息。
      理      由
一、被上訴人主張上訴人於八十九年二月三日上午，駕駛其所有之無牌拼裝車，沿南
    投縣名間鄉○○路自南投市往名間鄉方向行駛，於同日上午九時八分許，行經彰
    南路二二○號名間國小前，原應注意汽車行駛時，駕駛人應注意車前狀況及兩車
    併行之間隔，並隨時採取必要安全措施，而依當時情形，並無不能注意之情事，
    詎其竟疏於注意，擦撞其右側由被上訴人之母陳秀桃騎乘之ＵＢＫ－四五九號機
    車，致陳秀桃人車倒地後，因頭蓋骨破裂當場死亡，認上訴人應負擔本件侵權行
    為之損害賠償責任。被上訴人丙○○、甲○○、丁○○、乙○○為死者之子、女
    ，為此各請求上訴人賠償非財產上之損害五十萬元，另被上訴人丁○○因被害人
    陳秀桃死亡而支出殯葬費十萬五千八百元，亦一併請求賠償等語。上訴人則以伊
    確實有在車禍發生時間，駕駛一台未懸掛車牌之藍色拼裝車行經肇事地點，但尚
    無積極證據可資證明本件之交通事故係由伊所造成，南投縣區車輛行車事故鑑定
    委員會之鑑定報告亦僅推定被害人應係遭外力撞擊所致，惟證人洪傳勝於車禍發
    生後曾驅車追擊肇事者，然終因速度追不上而作罷，而伊所駕駛之拼裝車行進速
    度很慢，且行經肇事地點後係前往坤泰建材行買水泥，車亦停在建材行，倘證人
    洪傳勝當天所追擊之肇事者係伊，則其不可能追不上之道理，因此證人當天所指
    之肇事者應另有其人。又被害人縱係遭伊撞擊所致，惟案發當天警方即通知被上
    訴人甲○○及證人洪傳勝、陳宜達等人製作筆錄，上訴人已知發生事故，俟其提
    起本訴時，其請求權應已罹於時效。且被害人騎車未緊靠右邊，車速過快，亦同
    為肇事之原因，應依過失比例分攤百分之五十，始為允當，被上訴人各請求慰撫
    金五十萬元顯屬過高，各以二十萬元為適當等語，資為抗辯。
二、按民法第一百九十七條第一項規定：「因侵權行為所生之損害賠償請求權，自請
    求權人知有損害及賠償義務人時起，二年間不行使而消滅」。所謂知有損害及賠
    償義務人之知，係指明知而言。如當事人間就知之時間有所爭執，應由賠償義務
    人就請求權人知悉在前之事實，負舉證責任（最高法院七十二年度台上字第一四
    二八號判例意旨參照）。本件車禍事故雖係發生於八十九年二月三日，且被上訴
    人甲○○於車禍當天，即知悉其母陳秀桃因車禍而死亡，並經名間警察分駐所警
    員製作筆錄及接受檢察官訊問，然依其警訊及偵查筆錄記載，被上訴人甲○○表
    示「希望警方能找到肇事人依法偵辦」、「請追查肇事者刑責」（見調閱之刑事
    案卷臺灣南投地方法院檢察署八十九年度相字第九一號相驗卷所附筆錄）。又警
    方於八十九年二月十二日訊問證人洪傳勝、蔡麗文等人後認上訴人涉嫌過失致死
    罪而向檢察官聲請發搜索票對上訴人之住處為搜索，仍未能據此即認定涉嫌者為
    上訴人，而南投縣警察局南投分局係於八十九年四月十五日始將上訴人依業務過
    失致死罪嫌移送臺灣南投地方法院檢察署偵辦，有該分局投投警刑字第六六二○
    號刑事報告書附於調閱之刑事案卷內可稽，及至八十九年九月二十一日被上訴人
    丁○○始再經檢察官傳訊調查。被上訴人係於九十一年三月四日提起本件訴訟，
    但依前所述，彼等在八十九年三月四日前，尚無從知悉肇事者確為上訴人，是被
    上訴人提起本訴應未罹於時效，上訴人之時效抗辯，自無足取。
三、本件被上訴人主張上訴人於八十九年二月三日上午九時八分許，駕駛其所有之無
    牌藍色拼裝車，沿南投縣名間鄉○○路自南投市往名間鄉方向行駛，行經彰南路
    二二○號名間國小前，擦撞其右側由被上訴人之母陳秀桃騎乘之ＵＢＫ－四五九
    號機車，致陳秀桃人車倒地後，因頭蓋骨破裂當場死亡之事實，已據提出上訴人
    經原審法院依業務過失致死罪判處罪刑之該院九十年度交訴字第二號刑事判決影
    本一份為證，依此判決認定上訴人之犯罪事實略以：「戊○○係以駕駛拼裝車載
    運砂石等貨物為業，為從事駕駛業務之人，其於八十九年二月三日上午八時許，
    駕駛所有之無牌拼裝車，沿南投縣名間鄉○○路自南投市往名間鄉方向行駛，於
    同日上午九時八分許，行經南投縣名間鄉○○路二二○號名間國小前，原應注意
    汽車行駛時，駕駛人應注意車前狀況及兩車併行之間隔，並隨時採取必要安全措
    施，而依當時天候為晴天、日間自然光線、視距良好、道路無障礙物之路況，應
    無不能注意之情事，竟疏於注意，冒然駕車行駛於上開路段之外側車道上，適有
    駕駛人陳秀桃騎乘ＵＢＫ－四五九號輕型機車，亦沿彰南路由北往南往名間鄉方
    向與戊○○同向行駛，而行經上開路段，戊○○因疏未注意兩旁騎乘之機車並保
    持兩車併行之安全距離，且所駕駛之車輛過度偏右（即靠路邊）行駛，致擦撞當
    時騎乘於其右側陳秀桃之機車，陳秀桃遂因無處閃避，且一時煞車不及，乃致所
    騎乘之前開機車往前滑行，撞擊前方路邊之電線桿，並於其機車擦撞電線桿失去
    平衡向左偏移倒地後，因行進之速度衝力，與上開機車人車分離，向前飛出倒臥
    於外側車道上，其頭部亦遭戊○○所駕駛之拼裝車所撞擊、擠壓，機車則於向左
    傾斜倒地後，經拼裝車擦撞前輪輪胎底部及鋼圈，陳秀桃因而受有顏面廣泛為安
    全帽擋風玻璃碎片割裂傷、左額部挫裂傷、頭顱骨骨折、及頭蓋骨破裂等傷害，
    當場傷重不治死亡。詎戊○○於駕駛前開動力交通工具肇事後，非但未即採取救
    護之必要措施，竟另行起意，逕自駕車逃逸，嗣為途經上開路段之民眾洪傳勝發
    現報警後，經警循線查知上情」。而該刑事案件嗣經上訴人不服提起上訴，亦經
    本院以九十年度交上訴字第九四一號、最高法院以九十一年度台上字第五二七號
    判決駁回上訴確定，本院已調取該案偵審全部卷宗核閱屬實。
四、上訴人雖然否認上述侵權行為之事實，而辯以伊確實有在車禍發生時間，駕駛未
    懸掛車牌之藍色拼裝車行經肇事地點，但尚無積極證據可資證明本件之交通事故
    係由伊所造成，南投縣區車輛行車事故鑑定委員會之鑑定報告亦僅推定被害人應
    係遭外力撞擊所致，惟證人洪傳勝於車禍發生後曾驅車追擊肇事者，然終因速度
    追不上而作罷，而伊所駕駛之拼裝車行進速度很慢，且行經肇事地點後係前往坤
    泰建材行買水泥，車亦停在建材行，倘證人洪傳勝當天所追擊之肇事者係伊，則
    其不可能追不上之道理，因此證人當天所指之肇事者應另有其人等語。惟查：
  (一)被害人陳秀桃所騎機車行經肇事現場路段時，確遭一台藍色拼裝車擦撞後，往前
    滑行撞擊電線桿，導致人車倒地，因而受有顏面廣泛為安全帽擋風玻璃碎片割裂
    傷、左額部挫裂傷、頭顱骨骨折及頭蓋骨破裂等傷害，當場傷重不治死亡等情，
    業經現場目擊證人洪傳勝在警訊時證稱：「於八十九年二月三日九時八分許，我
    開車行經名間鄉國小前，當時在我前方約二十公尺一部藍色四輪拼裝車擦撞到一
    部車後倒地，我便停車打一一九報警，打完電話後發現肇事的四輪車要逃逸，我
    便從後面追趕：：：」。嗣於偵審中結證：「發生車禍前，伊在彰南路上之加油
    站加油，前面有一台拼裝車，加完油回到馬路後，前方同一車道之拼裝車約距離
    其十五至二十公尺，伊看見拼裝車之右側撞到機車，並聽見撲一聲，機車飛起來
    ，後來才看到一婦女倒在地上，發生碰撞後，拼裝車有停頓，但隨即開走，人並
    未下車」、「伊前方行駛一台藍色拼裝車，肇事時係先聽見車子與車子發生撞擊
    之聲音，然後就看見一台機車被撞擊彈起，當時四周並無其他車輛行經，碰撞後
    ，該拼裝車之駕駛有先靠邊停車，但人並未下車，旋又開走」等語。證人即在名
    間國小對面看顧檳榔攤之陳宜達亦於警訊時及審理中證稱：「伊當時在名間國小
    對面看顧檳榔攤，當時有聽見撞擊聲碰、碰二聲，乃開門看見一台藍色拼裝車形
    跡可疑，並慢慢駛進坤泰建材行，伊聽見碰擊聲時，只看見一部拼裝車在前而已
    ，當時車流量很少，該拼裝車前方同時並無其他車輛經過，而後方則僅有洪傳勝
    所駕駛之車輛，伊聽見碰撞聲，頭轉向肇事現場時，該拼裝車約距離死者之位置
    十公尺，死者已倒臥在地」、「伊聽見車輪壓到東西之聲音才開窗戶看，當時有
    一台拼裝車距離死者約十公尺處」等語。另證人陳奇新在警訊時亦證稱：「肇事
    當時，伊在名間國小旁巷子，正欲駛出彰南路口，聽見有車輛撞擊聲後，立即往
    左看，發現被害人陳秀桃臉部朝下、趴在地上，有輛拼裝車行駛於外側車道，從
    伊面前經過，伊立即打電話報警」等情（以上均詳見調閱之刑案卷宗筆錄所載）
    。上述證人洪傳勝、陳宜達、陳奇欣等人所陳車禍發生當時之所見所聞，均大致
    相符，堪信所述俱為真實，而堪以採信。
  (二)證人陳宜達、陳奇新雖未親眼目睹被害人遭車輛撞擊倒地，僅見一台藍色拼裝車
    於發生撞擊時，行經被害人陳秀桃所倒臥之地點，惟參諸陳宜達、陳奇新二人一
    致證稱「當時並無其他車輛經過」，及證人洪傳勝於警局及偵查中所證「該拼裝
    車擦撞到機車後，有先停下來，但人未下車又繼續開」等情，足見該輛藍色拼裝
    車之駕駛人，確有與被害人之機車發生擦撞，且駕車者當時亦知悉自己有肇事之
    行為，卻於停車察看後，又駕車逃逸甚明。本件車禍經送臺灣省南投縣區車輛行
    車事故鑑定委員鑑定結果，雖無法研判上訴人所駕駛之拼裝車有與被害人之機車
    發生實際碰撞接觸，然仍認肇事原因應以被害人當時騎乘機車於行進中遭受外力
    擦撞後，因煞車失控滑行撞擊路邊之電線桿而倒地之可能性較大，此有該鑑定委
    員會九十年三月二十二日投鑑字第九○○○六二號函一紙在卷足憑，此與前開證
    人之證詞核屬相符。再依據內政部警政署刑事警察局所製作之陳秀桃車禍死亡案
    相關車輛及證物勘查及採證報告，被害人所騎乘之機車左側握把、左側前方護板
    、踏板左側停車橫桿、車底中央支撐架左側橫桿、引擎左側等處均見刮擦痕，並
    於引擎左側亦發現有藍色刮擦轉印痕，長約六公分、寬約零點三公分，而藍色轉
    印痕上亦見不同方向之刮擦痕（見卷附上開報告第五頁），而肇事地點之電線桿
    上擦撞痕之位置及離地高度，互核與被害人之機車右側刮擦痕及刮擦痕離地高度
    ，外觀形態相近（見同上報告第十頁），經綜合研判結果，亦認被害人所騎乘之
    機車係因某種因素於外車道煞車不及，擦撞電線桿左側後向左偏移，致機車以左
    側倒地接觸地面，後經同向車輛擦撞機車前輪輪胎底部及鋼圈，而被害人陳秀桃
    則係因機車擦撞電線桿時與機車分離，受外力牽引向前移動，頭部之安全帽遭行
    駛中之車輛擦撞，造成頭部骨折等情。而參諸證人洪傳勝、陳宜達等所證撞及死
    者機車者應係一輛藍色拼裝車，除該藍色拼裝車外現場復無其他車輛，益見被害
    人所騎乘之機車應確實有與該輛藍色拼裝車發生擦撞無疑。此外，又有道路交通
    事故調查報告表乙紙、現場相片乙冊、及履勘現場筆錄一份附於刑事卷內卷佐證
    ，則本件肇事之發生，係該輛藍色拼裝車之駕駛者，疏未注意車前狀況並保持兩
    車併行之距離，致與同向右側被害人所騎乘之機車發生擦撞，使被害人一時煞車
    不及，往前滑行撞擊電線桿，人車倒地，造成被害人傷重不治死亡無誤。
  (三)上訴人自承確於本件車禍發生時間，駕駛一台未懸掛車牌之藍色拼裝車行經肇事
    地點是實。而據其在刑案一審時供稱：伊當日早上有至名間鄉○○路之加油站加
    油洗車，其後並到坤泰建材行買水泥等語。此並經加油站員工即證人蔡麗雯、陳
    玉盆及坤泰建材行之負責人、員工即證人鄭坤池、陳美玉、鄧惠君分別於警訊中
    證述屬實，且有統一發票一紙在卷可稽。依上開加油站在統一發票上記載之加油
    時間為八十九年二月三日上午八時五十六分，則其加油洗車後，行駛至本件車禍
    現場時，適與本件車禍發生時間上午九時八分許，相互吻合。足見證人洪傳勝、
    陳宜達、陳奇新證述目睹之藍色拼裝車，即為上訴人所駕駛者無訛。又本件車禍
    事故發生後，因肇事嫌疑人逃逸，經命警延聘繪圖專家依證人所見肇事者之印象
    繪製成人像圖，經與事後查獲之上訴人比對結果，臉型、輪廓髮型、鼻型及眼神
    等均屬近似，有該人像圖乙紙附卷可稽。而內政部警政署刑事警察局亦就上訴人
    供詞為測謊鑑定，鑑定結果顯示，上訴人對於八十九年二月三日早上有無駕駛拼
    裝車擦撞死者、是否確實知道是誰擦撞死者等問題所述均呈不實反應，有該局八
    十九年八月二十四日刑鑑字第一二一一七九號鑑驗通知書乙紙附卷可稽。是以本
    件車禍之肇事人應係上訴人，其駕駛未懸掛車牌之藍色拼裝車行經現場路段時，
    疏未注意擦撞右側被害人陳秀桃之機車屬實。
  (四)本件車禍發生當時，現場既發出很大碰撞之聲響，而為十餘公尺外之證人洪傳勝
    、陳宜達、陳奇新所聽見，並立即趨前察看，上訴人既於同一時段經過現場，詎
    其竟於刑案一審時辯稱「當天並無看見車禍，亦未發現有任何異狀」云云，有違
    常情。又本件雖經警自上訴人所有之無牌拼裝車上採集油漆、斑跡及油漬等物送
    請內政部警政署刑事警察局比對被害人機車上之油漆、斑跡結果，有部分之沾染
    物並不相符，其餘則因取量甚微無從比對及研判，有該局鑑驗通知書一紙在卷。
    但被害人機車上之油漆、斑跡因再撞及電線桿並倒地，縱有部分沾染物與拼裝車
    上之取樣不相符，亦不能因而判定兩車確未擦撞。又證人洪傳勝係於發現車禍事
    故後先行靠右停車，並打一一九呼叫救護車，再開車追尋肇事者，故其未能追及
    已駕車逃逸之上訴人，亦符常情。至本件肇事責任之認定，上訴人先後請求再送
    交「台灣省汽車肇事覆議鑑定委員會」、「中華民國車輛交通事故鑑定技術研究
    學會」覆議及鑑定，經台灣省汽車肇事覆議鑑定委員會函復：「本案因無二車明
    顯碰及跡證，且肇事後一方（陳秀桃）已死亡，其肇事過程不明，另證人所證述
    之肇事嫌疑人戊○○堅稱未與死者發生肇事，跡證不全，本會未便遽予覆議」；
    而中華民國車輛交通事故鑑定技術研究學會則於現場會勘並與卷內照片比對後，
    作出下列肇因分析：依據照片ＡＢＣＤ分析，機車撞電桿之可能性不高。依
    據照片Ｃ顯示分析，機車倒地再遭他車輾壓之可能性不大。依據照片Ｅ分析，
    無法證明陳機車係遭外力擦撞倒地。地面遺留滿地沙土，影響機車行車安全，
    如照片ＡＢＣ。落地之廣告牌亦影響機車之行駛，唯蒐證不實在。卷附資料
    無法証明廖、陳車有接觸，或是陳車倒地係受廖車影響。然此均係事後憑照片顯
    示所作之推斷，殊難據以認定上訴人非本件車禍之肇事人，上訴人所駕拼裝車未
    擦撞被害人之機車。是上訴人否認駕車肇事，所為前揭抗辯各節，均不足遽採。
五、按駕駛人應注意車前狀況及兩車併行之距離，隨時採取必要安全措施，道路交通
    安全規則第九十四條第三項定有明文，上訴人駕駛拼裝車上路，自應注意上述道
    路交通安全規定，又依附卷之交通事故調查報告表所載，本件肇事時、地之天候
    、光線、視距均良好、道路無障礙物之路況，當時應無不能注意之情事，詎其竟
    疏未注意，擦撞右側被害人陳秀桃之機車，顯有過失，而被害人陳秀桃確因本件
    車禍受有顏面廣泛為安全帽擋風玻璃碎片割裂傷、左額部挫裂傷、頭顱骨骨折等
    傷害，且當場因頭蓋骨破裂死亡，則上訴人之過失，與被害人之死亡，即有相當
    因果關係，應負侵權行為之法律責任。次按因故意或過失，不法侵害他人之權利
    者，負損害賠償責任。不法侵害他人致死者，對於支出醫療及增加生活上需要之
    費用或殯葬費之人，亦應負損害賠償責任。又不法侵害他人致死者，被害人之父
    、母、子、女及配偶雖非財產上之損害，亦得請求賠償相當之金額。民法第一百
    八十四條第一項前段、第一百九十二條第一項、第一百九十四條分別定有明文。
    本件被上訴人均係被害人陳秀桃之子、女，有戶籍謄本三份在卷可證，上訴人不
    法侵害陳秀桃致死，自應對被上訴人負損害賠償之責。玆就被上訴人請求上訴人
    賠償之項目及金額審酌如下：
  (一)被上訴人丁○○支出殯葬費部分：被上訴人丁○○主張其母陳秀桃因本件車禍死
    亡而支出之殯葬費十萬五千八百元，業據其提出免用統一發票收據影本二紙在卷
    可稽，且為上訴人所不爭執，核其支出項目及金額，應為殯葬禮儀所必要，故被
    上訴人丁○○請求上述殯葬費用，應予准許。
  (二)被上訴人請求非財產上之損害賠償（即精神慰撫金）部分：被上訴人均係死者陳
    秀桃之子、女，被害人陳秀桃因本件車禍死亡，為其子女者，身心必然深受重創
    ，茲審酌被上訴人丙○○係家庭主婦，八十九年度各類所得為十三萬八千元，擁
    有車輛一部；被上訴人甲○○現打零工，每月收入約一、二萬元，八十九年度各
    類所得為三十三萬三千三百八十五元，擁有土地及房屋各一筆；被上訴人丁○○
    係家庭主婦兼作檳榔攤生意，每月收入約一、二萬元，八十九年度各類所得為一
    萬二千零七十四元，無其他財產；被上訴人乙○○服役中，八十九年度各類所得
    為四千九百十二元，擁有土地一筆及車輛一部。而上訴人雖以打工營生，收入僅
    數千元，然其擁有土地九筆及房屋一棟。以上有南投縣稅捐稽徵處九一、五、一
    五投稅密財字第○九一○○○四八○號函附歸戶財產查詢清單五份、財政部台灣
    省中區國稅局南投縣分局九十一年五月十四日中區國稅投縣密字第○九一○○○
    六四八九號函附八十九年度綜合所得稅各類所得資料清單五份及被上訴人提出之
    土地登記謄本影本九份附卷可憑。再參本件肇事情況及兩造之身分、地位、經濟
    狀況、被上訴人所受精神痛苦及上訴人於肇事後，未停車救助反駕車逃離現場等
    一切情況，認被上訴人丙○○、甲○○、丁○○、乙○○請求精神慰撫金各五十
    萬元，尚嫌過高，應予核減為四十萬元為適當，其逾此部分之請求，不予准許。
六、又本件肇事責任，依現場照片及警員繪製之現場圖示以觀，係被害人所騎輕機車
    於行進中遭速度較快車輛擦撞後，煞車失控滑行撞擊路邊電線桿再倒地，而該輪
    胎擦地痕之起點，係在最右邊之白線與路緣之間，距離道路最右邊之白線尚有○
    點五公尺，與路邊電線桿相距亦不超過一公尺，足認被害人陳秀桃之機車業已靠
    右騎乘而遭擦撞，且並無證據顯示被害人陳秀桃之車速過快，應難遽指其有何過
    失。上訴人主張過失相抵，以被害人騎車未緊靠右邊，車速過快，亦同為肇事之
    原因，應依過失比例分攤百分之五十。則被上訴人請求精神慰撫金，即減半各以
    二十萬元為適當，殯葬費十萬五千八百元亦應減半為五萬二千九百元云云，均無
    可採。
七、綜上所述，被上訴人丙○○、甲○○、丁○○、乙○○依侵權行為法律關係，各
    得請求上訴人賠償之金額，分別為四十萬元、四十萬元、五十萬五千八百元、四
    十萬元。被上訴人於此範圍內之請求，及自起訴狀繕本送達上訴人之翌日即九十
    一年三月九日起至清償日止，按年息百分之五計算之遲延利息，為有理由，應予
    准許。逾此部分之請求，則為無理由，應予駁回。前述應予准許部分，原審判命
    上訴人給付，並酌定相當擔保金額，分別宣告准免假執行，並無不合。上訴意旨
    指摘原判決關於命上訴人給付精神慰撫金超過被上訴人每人二十萬元部分，被上
    訴人丁○○請求之殯葬費超過五萬二千九百元部分不當，求予廢棄改判，為無理
    由，其上訴應予駁回。而被上訴人提起附帶上訴，就前述精神慰撫金之請求，超
    過四十萬元不應准許部分，求為廢棄原判決，命附帶被上訴人應再給付附帶上訴
    人各十萬元，並均自九十一年三月九日起至清償日止，按週年利率百分之五計算
    之利息。此部分原審駁回上訴人之訴，尚無不合。被上訴人提起附帶上訴，指摘
    原判決不當，求予廢棄改判，為無理由，是其附帶上訴也為無理由，應予駁回。
八、本件事證已臻明確，兩造所提其餘攻擊防禦方法及舉證，與判決結果不生影響，
    爰不一一論述。
九、據上論結，本件上訴及附帶上訴均為無理由，依民事訴訟法第四百四十九條第一
    項、第七十八條、第八十五條第一項前段，判決如主文。
中      華      民      國    九十二    年      七      月     十六     日
~B1民事第五庭審判長法  官  陳滿賢
~B2                法  官  朱  樑
~B3                法  官  古金男
右為正本係照原本作成。
不得上訴。
~B                書記官  顏子良
中      華      民      國    九十二    年      七      月     十七     日
                                                                        Ｈ


司法院資訊處製作；財團法人民間司法改革基金會備份。
